【裁判字號】    89,上國易,2
【裁判日期】    900313
【裁判案由】    國家賠償
【裁判全文】
臺灣高等法院高雄分院民事判決      八十九年度上國易字第二號
      上  訴  人  甲○○
      被  上訴人  台灣南區郵政管理局
      法定代理人  乙○○
      訴訟代理人  李玲玲律師
                  何俊墩律師
                  李宏文律師
右當事人間請求損害賠償事件，上訴人對於中華民國八十九年十一月八日臺灣高雄地
方法院八十九年國字第一０號第一審判決提起上訴，本院判決如左：
      主      文
原判決關於駁回後開部分之訴暨訴訟費用之裁判廢棄。
被上訴人應給付上訴人新台幣肆拾捌萬元及自八十九年七月十六日起，至清償日止，
按年息百分之五計算之利息。
其餘上訴駁回。
第一、二審訴訟費用由上訴人負擔二分之一，其餘由被上訴人負擔。
      事      實
甲、上訴人方面：
一、聲明：求為判決：
  (一)原判決廢棄。
  (二)被上訴人應給付上訴人新台幣（下同）六十八萬元及自起訴狀繕本送達翌日起，
    至清償日止，按年息百分之五計算之利息。
二、陳述略稱：除與原判決記載者相同，予以引用外，補稱：
  (一)被上訴人所屬職員許美雲於辦理富蘭克林基金申購業務，利用職務之方便，侵占
    上訴人一百萬元，已構成侵占罪行，並經檢察官提起公訴，許美雲之侵權行為，
    依民法第一百八十四條第一項前段、第一百八十八條第一項規定，被上訴人應負
    連帶損害賠償責任，受依修正之民事訴訟法第二百五十五條第一項第二款規定，
    追加依民法第一百八十八條第一項規定，請求被上訴人負連帶賠償責任。
  (二)被上訴人受上訴人之委任向富蘭克林公司申購坦伯頓海外基金時，均有收受手續
    費用，故被上訴人與上訴人間自亦成立有償之委任關係，而被上訴人之職員許美
    雲係其使用人，依民法第二百二十四條規定，被上訴人自應就許美雲之故意過失
    負同一責任。且被上訴人內部管理不當，致其職員於收受客戶存款後，得以假藉
    職務上之機會，侵占客戶款項，其處理委任事務自有過失，依民法第五百四十四
    條規定，亦應負損害賠償責任。
三、證據：援用在原審提出之證據。補提起訴狀影本一件為證。
乙、被上訴人方面
一、聲明：求為判決上訴駁回。
二、陳述略稱：除與原判決記載者相同，予以引用外，補稱：
  (一)不同意上訴人訴之追加。
  (二)依郵政法第二十九條規定郵政機關除依郵政法第二十五條至二十七條規定負補償
    責任外，關於從事郵務人員對他人所為之侵權行為，不負責任，此為郵政機關依
    據特別法之責任限制。上訴人主張被上訴人應對許女之侵權行為負連帶賠償責任
    ，亦屬無據。
  (三)許美雲係坐在服務台，接受諮詢與指導表格填寫工作，並非櫃台窗口辦理儲匯業
    務之人員，上訴人將款項交付許女購買基金，顯與常情有違，以上訴人之學、經
    歷，應可辨別，且其所立之收據。並非郵局正式收據，無法證明係購買基金之用
    。
  (四)上訴人請求被上訴人負連帶負賠償責任，如認其請求權成立，亦因上訴人對損害
    之發生具有重大過失，被上訴人主張過失相抵。
三、證據：援用在原審提出之證據。
      理      由
一、本件上訴人起訴時，主張依國家賠償法第二條第二項規定請求被上訴人國家賠償
    ，於本院追加依民法第一百八十八條第二項規定，請求被上訴人連帶賠償損害。
    依修正後之民事訴訟法第四百十六條第一項但書、第二百五十五條第一項第二款
    規定，自屬合法，被上訴人抗辯不同意其訴之追加，依法不合，先予說明。
二、上訴人起訴主張：其於八十七年間，由軍中月刊之廣告中得知郵局所承辦之海外
    基金業務，對軍人申購有手續費折扣之優惠，上訴人即於八十七年九月十日至高
    雄第七支局左營郵局向被上訴人之職員許美雲表示欲申購一百萬元之富蘭克林基
    金，許美雲收受後，即當場開立加蓋許美雲收款職章之收據，交付上訴人收執，
    嗣上訴人遲遲未接獲富蘭克林公司之相關憑證，經其向富蘭克林公司查詢，始知
    並無上訴人申購基金資料，經向被上訴人查詢，始悉所繳款項遭被上訴人所屬職
    員許美雲侵占挪用，許美雲係被上訴人受僱人，於執行職務中侵占上訴人所繳一
    百萬元，依國家賠償法第二條第二項、民法第一百八十八條第二項之規定，應負
    連帶賠償責任，上訴人向許美雲及被上訴人請求賠償，許美雲陸續歸還三十二萬
    元即逃匿無蹤，為此，請求被上訴人賠償餘款六十八萬元及法定遲延利息等語。
三、被上訴人則以：許美雲係坐在服務台，接受諮詢與指導表格填寫工作，並非櫃台
    窗口辦理儲匯業務之人員，上訴人將款項交付許美雲購買基金，顯與常情有違，
    且許美雲所立之收據，並非郵局正式收據，無法證明係購買基金之用，該款係上
    訴人與許美雲間之借貸關係，與許美雲之職務行為無關，且被上訴人代銷海外基
    金，代客辦理基金事宜，係私經濟行為，與行使公權力無關，並不適用國家賠償
    法。又以上訴人之學、經歷，應足以辨別許美雲非承辦人員，竟將款項交付許美
    雲，顯有重大過失，被上訴人主張過失相抵云云，資為抗辯。
四、查上訴人主張前揭事實，業據其提出廣告影本二件、收據一張為證、郵政總局函
    一件、拒絕賠償理由書一件（附原審卷第五－十頁），及八十九年偵字第六七０
    九號、一００八九號、一０九四一號、一五０二五號起訴書一件（本院卷第十九
    頁）足稽，被上訴人對於許美雲向上訴人收受一百萬元之事實，亦不爭執，惟辯
    稱係許美雲與上訴人間之借貸行為，並非購買基金之用云云，茲應審究者為系爭
    一百萬係上訴人交付許美雲申購基金，或借貸行為一節。
五、查許美雲係被上訴人之職員，任職被上訴人左營郵局，擔任業務佐，負責在營業
    股服務台，協助客戶諮詢，填寫表格，解答客戶有關郵政業務之疑問及招攬郵政
    簡易人壽保險等業務等情，為被上訴人所不爭執，且經許美雲於上開八十九年偵
    字第六七０九號貪污治罪條例等案件中自承無訛，而許美雲於八十七年九月十日
    ，趁上訴人至郵局辦理委託申購富蘭克林基金，當場交付其收受一百萬元後，並
    未辦理代為申購該基金，而予侵占一節，亦據許美雲於偵查中供述綦詳。參以許
    美雲在上訴人左營郵局之營業股服務台，負責客戶諮詢，代填表格，解答客戶疑
    問及招攬郵政簡易人壽保險等業務，利用職務上招攬郵政簡易人壽保險，收取要
    人保人保險費之機會，自八十七年七月間，至八十九年一月二十八日止，先後收
    取要保人劉志傑等人之保費，及上訴人申購基金之一百萬元，均侵占入己之事實
    ，業據許美雲於調查人員訊問時坦承不諱，並經證人即左營郵局局長張志明，營
    業股股長黃晉耀等人於偵查中證述明確等情，相互印證，益見上訴人主張其係前
    往左營郵局申購基金，當場將一百萬元交付許美雲代為購買基金一節，核與上開
    事實相符，堪以採信。被上訴人抗辯該款係上訴人與許美雲間之借貸行為，自不
    足採。
六、按受僱人因執行職務，不法侵害他人權利者，由僱用人與行為人連帶負損害賠償
    責任，民法第一百八十八條第一項前段定有明文。查被上訴人係國營事業機構，
    其經營之業務係營利性之經濟行為，其所僱用之職員不法侵害他人之權利，依法
    自有民法第一百八十八條規定之適用。而許美雲係被上訴人左營郵局之業務佐，
    負責之業務為在營業股服務台，接受客戶諮詢，代客戶填寫表格，解答客戶有關
    郵政業務之疑問，及招攬郵局簡易人壽保險等業務一節為被上訴人所不爭執，是
    許美雲在服務台負責招攬簡易人壽保險，客戶申購基金等業務；其代收取客戶交
    付之保險費，及申購基金之款項行為，應認為廣義之執行業務行為，被上訴人抗
    辯許美雲並非櫃台承辦儲人員，其代收客戶之款項，並非執行業務行為云云，
    自不足取。次查許美雲係被上訴人聘僱之職員，在服務台負責客戶諮詢及招攬郵
    政簡易人壽保險等業務；被上訴人自應加以監督，竟疏於注意，使許美雲得以利
    用職務上招攬郵政簡易人壽保險，代客申購基金之機會，收取客戶交付之保險費
    及申購基金之款項，侵占入己，期間長達一年餘（八十七年七月間至八十九年一
    月間），足證被上訴人對許美雲之監督，顯有疏失，至臻明確。上訴人執此，請
    求被上訴人負連帶損害賠償責任，揆之上開說明，自屬有據。另查上訴人在軍中
    服士官役，受中等教育，衡情應具有辨識能力。對於如何申購基金及郵局作業情
    形，自應詳細詢問、瞭解申購手續，竟將鉅額款項交付服務台人員，顯有過失。
    被上訴人主張過失相抵，自屬可採，本院斟酌上開各情，認應減輕被上訴人五分
    之一賠償責任，較為合理。綜上所述，上訴人交付許美雲之一百萬元，業經許美
    雲清償三十二萬元，尚餘六十八萬元未償，為兩造所不爭執，是許美雲侵占一百
    萬元，為上訴人之損失金額，而被上訴人減輕五分之一賠償金額為二十萬元，應
    予扣除，從而上訴人請求被上訴人給付四十八萬元及自起訴狀繕本送達翌日起（
    八十九年七月十六日）至清償日止，按年息百分之五計算之利息部分為有理由，
    應予准許，原審未予詳查，判決上訴人此部分敗訴，自有未洽，上訴論旨，指摘
    原判決此部分不當，求為廢棄，核無不合，應予准許，其餘部分應予駁回。
七、結論，本件上訴為一部有理由，一部無理由，依民事訴訟法第四百四十九條第一
    項、第四百五十條、第七十九條但書，判決如主文。
中      華      民      國    九十      年      三      月     十三     日
                                      臺灣高等法院高雄分院民事第四庭
~B1審判長法官  王錦村
~B2法      官  許明進
~B3法      官  林紀元
右為正本係照原本作成。
不得上訴。
中      華      民      國    九十      年      三      月     十四     日
~B法院書記官  鄔敦俊
                                                                        Ｋ


司法院資訊處製作；財團法人民間司法改革基金會備份。
